臺灣高等法院高雄分院刑事判決　　　　　　　　　　九十一年度上易字第五九三號
　　上　訴　人　台灣高雄地方法院檢察署檢察官
　　被　　　告　甲○○
右上訴人因違反能源管理法案件，不服台灣高雄地方法院九十年度易字第四五九二號
中華民國九十一年三月七日第一審判決（起訴案號：台灣高雄地方法院檢察署九十年
度偵字第二０六九號），提起上訴，本院判決如左：
    主  文
上訴駁回。
    理  由
一、公訴意旨略以：甲○○明知柴油係經中央主管機關指定為能源之產品，未經許可
    ，不得從事其銷售業務，竟基於幫助他人違反經營銷售柴油業務之犯意，於民國
    八十九年十一月十八日下午三時許，在高雄市小港區大林埔地區，以新台幣（下
    同）一萬三千元之代價，接受兩名不詳姓名男子之委託，以其所有之車號ＩＺ－
    八六五號曳引車（後掛牌照ＸＬ－四二號子拖車）為運輸工具，由該二名男子注
    入三萬一千五百公升之柴油後，委託甲○○自高雄出發，欲載運至台北縣樹林鎮
    從事銷售業務。嗣於同年十一月十九日凌晨二時五分許，甲○○駕駛上揭曳引車
    行經國道一號北向二百四十七公里處（即雲林縣大埤鄉路段）時，為警當場查獲
    ，因認被告涉犯幫助他人違反能源管理法第二十條之一未經許可經營主管機關指
    定之能源產品銷售業務罪嫌云云。
二、按犯罪事實應依證據認定之，無證據不得推定其犯罪事實；又不能證明被告犯罪
    者，應諭知無罪之判決，刑事訴訟法第一百五十四條、第三百零一條第一項分別
    定有明文。次按修正前能源管理法第二十條之一規定係以「銷售」行為為成立要
    件；而所謂「銷售」，須兼具販入與售出之行為，犯罪始克成立，與「販賣」之
    法律評價不同，自不得以已有販入行為，而認犯罪即經完成（最高法院七十九年
    五月八日七十九年度第二次刑事庭會議決議(1)意旨參照）。再按刑法上之幫助犯
    ，以正犯已經犯罪為構成要件，故幫助犯無獨立性，如無他人犯罪行為之存在，
    幫助犯即無由成立（參照最高法院六十年度台上字二一五九號判例意旨）。
三、本件公訴人認被告涉犯修正前能源管理法第二十條之一未經許可經營中央主管機
    關指定之能源產品銷售業務罪嫌，無非以被告於警偵訊中之自白及卷附被告所書
    立油品保管條、經濟部取締違法經營油品量測表、經濟部取締違法經營油品會報
    執行小組嘉義分組八十九年十二月十一日嘉南雲執三五七○一一三六號函附檢驗
    報告各一份等證物，為其主要論據。訊據被告堅決否認有何幫助未經許可銷售柴
    油之犯行，辯稱：我為警查獲後才知道載運的是柴油，不知該油品要作何用途，
    我只是單純賺取運費，沒有參與銷售等語。經查：
(一)按行為後法律有變更者，適用裁判時之法律，但裁判前之法律有利於行為人者，
    適用最有利於行為人之法律，刑法第二條第一項定有明文。又是否為最有利於行
    為人之法律，除應就其法定刑為比較外，尚應就罪刑有關之共犯、未遂犯、連續
    犯、牽連犯、結合犯以及累犯加重、自首減輕、暨其他法定加減原因、與加減例
    等一切情形，綜其全部之結果，而為比較，再適用有利於行為人之法律處斷（最
    高法院二十四年上字第四六三四號判例可資參照）。查本件被告行為後，能源管
    理法業經修正更名為石油管理法，於九十年十月十一日公布，同年十月十三日生
    效施行，能源管理法第二十條之一原規定：「未經許可而經營中央主管機關指定
    之能源產品之輸入、輸出、生產、銷售業務者，處一年以下有期徒刑、拘役或科
    或併科新臺幣三十萬元以下罰金，並得沒收其輸入、輸出、生產、銷售之產品。
    」，新修正之石油管理法第四十條第一項第二款、第三項分別規定：「有下列各
    款情事之一者，處新台幣一百萬元以上，五百萬元以下之罰鍰：二、違反第十七
    條第一項或第二項規定，經營汽、柴油或供車輛使用之液化石油氣零售業務。有
    第一項各款情形之一而致生公共危險者，處二年以下有期徒刑、拘役或科或併科
    新台幣六十萬元以上三百萬元以下罰金。」經比較修正前後之能源管理法、石油
    管理法前揭條項所定刑度，雖以新法較重，惟新修正石油管理法於構成要件中，
    尚增加「致生公共危險」之具體危險犯要件，因此，就行為人而言，倘其未經核
    准，擅自經營石油製品零售業務之行為，並未有致生公共危險之具體狀態，僅屬
    科處行政罰鍰之範疇，尚難遽論以刑責。依上述說明，應以新修正石油管理法第
    四十條之規定較有利於行為人，本件應適用該新修正法條，合先敘明。
(二)被告於右揭時地，接受二名不詳姓名年籍男子之委託，以其所有之曳引車載運柴
    油，嗣於國道公路行駛時為警查獲等事實，迭據被告供承不諱，而上開查扣之油
    品經送請中國石油股份有限公司煉製研究所燃料檢測實驗室檢驗之結果，認與「
    柴油」之規範相符，雖有經濟部取締違法經營油品會報執行小組嘉義分組八十九
    年十二月十一日（八九）嘉南雲執字第三五七－０一－一三六號函在卷。惟本件
    並無查獲違法銷售油品之正犯，亦未查獲銷售油品之地點及銷售之對象，復未有
    任何油槽、馬達、加油槍等從事油品銷售業務所用之加油機具查扣在案，顯無積
    極證據足證另有已著手銷售行為之正犯存在，被告自難成立該罪之幫助犯。況依
    新修正之石油管理法第四十條第一項第二款規定，任何人縱有未經核准，擅自經
    營石油製品之零售業務行為，尚須有致生具體公共危險之事實，始構成刑責，否
    則僅屬科處行政罰鍰之範疇。本件既查無正犯，即難認定正犯有何致生公共危險
    之情事，而應論以刑責。既無應負刑責之正犯，幫助犯亦無由成立。殊難以被告
    載運柴油之行為，遽定被告幫助銷售柴油罪刑。
四、綜上所述，本院調查所得證據不足以證明被告確有幫助銷售柴油之行為。此外，
    復查無其他積極證據足認被告有公訴意旨所指犯行，不能證明被告犯罪，自應為
    無罪之諭知，原審法院諭知被告無罪，並無不合，檢察官上訴意旨指摘原判決不
    當，為無理由，應予駁回。
據上論結，應依刑事訴訟法第三百六十八條，判決如主文。
本案經檢察官張其主到庭執行職務。
中        華        民        國   九十一    年    五    月    二十八   日
                              臺灣高等法院高雄分院刑事第六庭
                                  審判長法官  王憲義
                                        法官  張意聰
                                        法官  范惠瑩
右正本證明與原本無異。
不得上訴。
                                      書記官  馬蕙梅
中        華        民        國   九十一    年    五    月    三  十   日
                                                                  Ａ
